【裁判字號】    98,訴,2465
【裁判日期】    981208
【裁判案由】    偽造文書
【裁判全文】
臺灣板橋地方法院刑事判決              98年度訴字第2465號
公  訴  人  臺灣板橋地方法院檢察署檢察官
被      告  丁○○
                      臺北市○.
上列被告因偽造文書案件，經檢察官聲請簡易判決處刑（98年度
偵字第5427號），本院受理後（原案號：98年度簡字第3081號）
認不宜以簡易程序而改以通常程序審理，本院判決如下：
    主  文
丁○○無罪。
    理  由
一、公訴意旨略以：被告丁○○基於行使偽造私文書之犯意，於
    民國97年9 月12日某時許，明知告訴人乙○○未向臺北縣三
    重市調解委員會（下稱三重市調委會）就告訴人與甲○○○
    （丁○○誤繕為鄭碧蓮）間之債務事件聲請調解，仍向三重
    市調委會提出調解之聲請，並於聲請調解書上「聲請人」欄
    偽造「乙○○」署名，用以表示係告訴人提出聲請調解之文
    書，於同日持向三重市調委會行使之，致生損害於三重市調
    委會調解案件及人別辨識之正確性與乙○○之權利。因認被
    告丁○○涉犯刑法第216 條、第210 條行使偽造私文書罪嫌
    。
二、按犯罪事實應依證據認定之，無證據不得認定犯罪事實；又
    不能證明被告犯罪者，應諭知無罪之判決，刑事訴訟法第15
    4條第2項、第301條第1項分別定有明文；次按刑事訴訟法上
    所謂認定犯罪事實之證據，係指足以認定被告確有犯罪行為
    之積極證據而言，該項證據自須適合於被告犯罪事實之認定
    ，始得採為斷罪資料，且認定不利於被告之事實，須依積極
    證據，苟積極證據不足為不利於被告事實之認定時，即應為
    有利於被告之認定，更不必有何有利之證據，如未能發現相
    當證據，或證據不足以證明，自不能以推測或擬制之方法，
    以為裁判之基礎；又刑事訴訟上證明之資料，無論其為直接
    或間接證據，均須達於通常一般之人均不致有所懷疑，而得
    確信其為真實之程度，始得據為有罪之認定，若其關於被告
    是否犯罪之證明未能達此程度，而有合理性懷疑之存在，致
    使無從形成有罪之確信，即不得遽為不利被告之認定，最高
    法院29年上字第3105號、30年上字第816號、40年臺上字第
    86號、76年臺上字第4986號判例足資參照。再按刑法上偽造
    文書罪之成立，以足生損害於公眾或他人為特別要件，所謂
    足生損害，固不以實已發生損害為必要，然亦必須有足以生
    損害之虞者，始足當之，若其僅具偽造之形式，而實質上並
    不足以生損害之虞者，尚難構成本罪。又所謂足生損害，係
    指他人有可受法律保護之利益，因此遭受損害或有受損害之
    虞而言，最高法院49年台非字第18號、50年台上字第1268號
    判例意旨可資參照。
三、公訴人認被告丁○○涉犯行使偽造私文書罪嫌，無非係以證
    人即告訴人乙○○之證述及指訴、證人即告訴人之母蘭錦梅
    之證述及證人即三重市調委會聲請案件經辦人員丙○○之證
    述為主要論據；訊據被告丁○○堅詞否認涉有公訴人所指之
    犯行，並辯稱：其確實受戊○○及乙○○之委託而至三重市
    調委會聲請調解，且乙○○未於調解期日到場，故聲請調解
    一事對乙○○無任何損害等語。經查：
  (一)證據能力部分：按被告以外之人（包括證人、鑑定人、告訴
    人、被害人及共同被告等）於審判外之陳述雖不符刑事訴訟
    法第159條之1至之4等4條之規定，而經當事人於審判程序同
    意作為證據，法院審酌該言詞陳述或書面陳述作成時之情況
    ，認為適當者，亦得為證據；當事人、代理人或辯護人於法
    院調查證據時，知有刑事訴訟法第159條第1項不得為證據之
    情形，而未於言詞辯論終結前聲明異議者，視為有前項之同
    意，同法第159條之5定有明文。立法意旨在於傳聞證據未經
    當事人之反對詰問予以核實，原則上先予排除。惟若當事人
    已放棄反對詰問權，於審判程序中表明同意該等傳聞證據可
    作為證據；或於言詞辯論終結前未聲明異議，基於尊重當事
    人對傳聞證據之處分權，及證據資料愈豐富，愈有助於真實
    發見之理念，且強化言詞辯論主義，使訴訟程序得以順暢進
    行，上開傳聞證據亦均具有證據能力。經查，被告、辯護人
    及檢察官於本院準備期日，對於下列經本院調查之證據方法
    ，均表示對證據能力不爭執，復於審判期日就本院提示之前
    揭證據方法於言詞辯論終結前，均亦未就所調查之證據主張
    有刑事訴訟法第159條第1項不得為證據之情形，本院審酌上
    開證據亦無非法取供等不法情形，本案經調查之證據均有證
    據能力，合先敘明。
  (二)查被告丁○○於97年9 月12日至三重市調委會，就告訴人與
    甲○○○間之債務糾紛聲請調解，並在該調解聲請書上「聲
    請人」欄簽立「乙○○」之署名，用以表示係乙○○提出調
    解聲請之文書，並於同日持向三重市調委會行使等事實，均
    為被告所不爭，並經證人丙○○於偵查及審判中證述綦詳（
    見臺灣板橋地方法院檢察署97年度偵字第5427號卷第8 頁、
    本院卷98年度訴字第2465號第54頁反面），復有三重市調委
    會97年9 月12日編號A719號之聲請調解書在卷可稽（見臺灣
    板橋地方法院檢察署97年度他字第7744號卷第5 頁），堪信
    為真實。
  (三)按調解程序，係訴訟繫屬法院前，就當事人間發生爭議之法
    律關係，勸導兩造達成合意之解決方式，以平息紛爭，避免
    訴訟之程序，而其中就「尚不願起訴而單純聲請調解之民事
    案件」，或「刑事告訴乃論之案件」，均可逕向兩造居住處
    所之鄉、鎮、市調解委員會聲請調解；係由調解委員來勸導
    當事人雙方互相讓步，以終止爭執之制度之一。又依鄉鎮市
    調解條例第10條第1 項規定，聲請調解，由當事人向調解委
    員會以書面或言詞為之。言詞聲請者，應製作筆錄。而各鄉
    鎮市調解委員會受理後，依據前開條例及相關法令規定審查
    調解聲請書內容，於接受聲請後，決定調解期日，通知雙方
    當事人攜帶身分證、印章及有關文件證據，於指定日期、處
    所報到進行調解，並將聲請書狀或言詞聲請筆錄之繕本一併
    送達於他造；又當事人於調解期日無正當理由不到場者，原
    則上視為調解不成立，如有正當理由或調解委員會認為有成
    立調解之望者，得另訂調解期日繼續調解，或雙方當事人經
    過調解程序，因無法達成協議而調解不成立。如調解不成立
    ，調解委員會依聲請發給不成立證明書；如係告訴乃論之刑
    事案件，依被害人之聲請，移請地檢署偵查；如調解成立，
    調解委員會製作調解書，報請管轄法院審核，經法院核定之
    民事調解，與民事確定判決有同一之效力，又調解經法院核
    定後，當事人就該事件不得再行起訴、告訴或自訴；再者，
    調解事件，對於當事人不得為任何處罰（前開條例第20條、
    第26條、第27條、第30條、第22條參照）。是以，各鄉鎮市
    調解委員會之調解案件係當事人為平息紛爭，避免訴訟，而
    選擇就渠等間所發生有爭議之法律關係，於訴訟繫屬法院前
    ，聲請調解委員會勸導達成合意之解決方式。故各鄉鎮市調
    解委員會係受理當事人之聲請而進行調解程序。又調解委員
    會雖於受理調解聲請後會寄調解通知書給雙方，惟無強制雙
    方當事人必須到場進行調解之法律上依據，當事人即使未按
    通知進行調解，調解委員會亦不得對於當事人有任何處罰，
    而對當事人有任何不利益，即使於調解期日到場，亦得不與
    對方達成任何協議，僅係有調解成立或不成立之結果；又於
    調解期日當天，調解委員會會核對身分證、印章、委任狀等
    相關文件資料，以確認是否為當事人本人親自或委任代理人
    到場，如係本人或受任人，始進行調解程序。
  (四)查被告丁○○固於97年9 月12日至三重市調委會，就告訴人
    與甲○○○間之債務糾紛聲請調解，並在該調解聲請書上「
    聲請人」欄簽立「乙○○」之署名，用以表示係乙○○提出
    調解聲請之文書，並於同日持向三重市調委會行使之，前已
    述及，且不論被告於簽立「乙○○」署名而行使該調解聲請
    書前，是否確經乙○○之授權、同意或係透過與乙○○之母
    戊○○間之對話而認為經告訴人同意並委任其至三重市調委
    會聲請調解等被告是否有行使偽造私文書之犯意乙節，被告
    於前開調解聲請書上簽立「乙○○」署名，就告訴人與甲○○○間之債務聲請調解，雖不符合鄉鎮市調解條例關於當事
    人始得向調解委員會聲請調解之規定，惟該調解委員會仍有
    就該調解聲請是否符合規定加以審核之義務，且於受理調解
    聲請、決定調解期日後，會通知雙方當事人攜帶身分證、印
    章及有關文件證據，於指定日期（即97年9 月29日上午9 時
    30分）、處所報到、進行調解，於調解期日當天，該案件之
    調解委員會核對身分證、印章、委任狀等相關文件資料，以
    確認是否為當事人本人親自或委任代理人到場，如係本人或
    受任人，始進行調解程序，此有證人丙○○於審判中證述：
    「我們受理申請調解可以書面申請也可以代理申請，亦即可
    以用信件收發的方式受理申請。丁○○沒有帶委任狀。但我
    們要求調解當天，當事人要帶身分證。丁○○答應我，調解
    當天會帶乙○○他們的證件過來。」等語（見本院卷98年度
    訴字第2465號第54頁反面）可資佐證。故即使因被告以乙○○名義聲請調解，而致三重市調委會通知告訴人、甲○○○
    於前開調解期日、指定之處所進行調解，三重市調委會亦會
    於進行調解前核對本人或代理人之相關文件資料，確認無誤
    後始進行調解程序。查告訴人察覺被告冒用其名聲請調解後
    ，於前開調解期日並未到場，業經被告供陳在卷（本院98年
    度訴字第2465號第87頁反面），又三重市調委會並無強制告
    訴人必須到場進行調解之法律上依據，告訴人即使未按通知
    進行調解，三重市調委會亦不得對其有任何處罰；再者，告
    訴人未到場之效果，僅係調解不成立，而告訴人縱然到場，
    亦得不與甲○○○達成任何協議。是以，告訴人是否確有聲
    請調解，乃至到場與否，均對告訴人與甲○○○間債務之法
    律關係不生任何影響，自不生告訴人所得受法律保護利益之
    實質損害，亦無損害之虞。
  (五)又公訴人所指被告行使偽造私文書致生損害於三重市調委會
    調解案件及人別辨識之正確性云云；惟查調解委員會係以解
    決當事人紛爭為目的而設置，於受理聲請時，本有依鄉鎮市
    調解條例及相關法令規定，審查調解聲請書內容，並於接受
    聲請後，決定調解期日，通知雙方當事人攜帶身分證、印章
    及有關文件證據，於指定日期、處所報到進行調解，並無強
    制力，於調解期日當天再確認係本人或代理人後始進行調解
    之義務，前均已述及，而被告以告訴人名義至三重市調委會
    聲請調解時，該調解委員會聲請案件之經辦人員即證人丙○○已發覺聲請人姓名為男性，與書寫並於聲請書「聲請人」
    欄簽名之人即被告為女性有所不同，而有所質疑，故告知被
    告於調解期日當天，當事人須攜帶身分證到場，此經證人丙○○於審判中證述綦詳（卷本院卷98年度訴字第2465號第54
    頁正面至反面），足認於97年9 月29日上午9 時30分調解期
    日，三重市調委會將核對告訴人及甲○○○之身分證或其代
    理人之委任狀等資料，確認是否為聲請人本人或係代理人後
    ，始進行調解，如非本人或代理人到場，則不進行調解程序
    ，故三重市調委會受理本件調解之聲請而認知之人別資料，
    尚須於調解期日當天再行確認，自不生公訴人所指三重市調
    委會所受人別辨識正確性之損害或有損害之虞。
四、綜上，依公訴人所提出之證據，客觀上尚未達到使通常一般
    之人均不致有所懷疑，而得確信被告所製作之文書足使他人
    或公眾有可受法律保護之利益遭受損害或有受損害之虞，尚
    有合理懷疑之存在，復查無其他積極證據足資證明，則既無
    損於他人之合法利益，自與偽造文書罪之構成要件不合，核
    屬不能證明被告犯罪，揆諸前開法條規定，應即為無罪判決
    之諭知，以昭審慎。
據上論斷，應依刑事訴訟法第452 條、第301 條第1 項前段，判
決如主文。
本件經檢察官陳怡親到庭執行職務。
中    華    民    國    98    年    12    月    8     日
                刑事第二十二庭    審判長法  官  潘長生
                                        法  官  曹惠玲
                                        法  官  傅明華
如不服本判決，應於判決送達後10日內敘明上訴理由，向本院提
出上訴狀 (應附繕本) ，上訴於臺灣高等法院。
上列正本證明與原本無異。
                                        書記官  高建華
中    華    民    國    98    年    12    月    9     日


司法院資訊處製作；財團法人民間司法改革基金會備份。
